【裁判字號】    93,重家訴,9
【裁判日期】    950623
【裁判案由】    分配財產等
【裁判全文】
臺灣士林地方法院民事判決             93年度重家訴字第9號
原      告  辛○
訴訟代理人  謝清福律師
被      告  己○○
                        15號.
訴訟代理人  蘇信誠律師
上列當事人間分配財產等事件，本院於民國95年6 月1 日言詞辯
論終結，判決如下：
    主  文
被告應給付原告新台幣壹佰拾陸萬貳仟貳佰柒拾柒點陸元，及
自民國93年9月30日起至清償日止按年息5%計算之利息。
被告應給付原告新台幣貳拾伍萬伍仟元，及自民國94年7 月14日
起至清償日止按年息5%計算之利息。
原告其餘之訴駁回。
訴訟費用由被告負擔十分之一，其餘由原告負擔。
本判決原告勝訴部分，於原告分別以新台幣肆拾伍萬肆仟元、捌
萬伍仟元為被告供擔保後，得假執行。但被告如於假執行程序實
施前分別以新台幣壹佰拾陸萬貳仟貳佰柒拾柒點陸元、貳拾伍
萬伍仟元為原告預供擔保，得免為假執行。
原告其餘假執行之聲請駁回。
    事實及理由
一、原告起訴主張：
  (一)民國60年11月間，陽明山管理局為祭祀公業施正成派下申請
    證明一案，公告徵詢異議。61年1 月25日，原告辛○具狀聲
    請陽明山管理局追回派下證明，認公告所附祭祀公業施正成
    規約書第4 條2 項及祭祀公業施正成派下繼承權慣例，顯然
    違反民法之規定，對女性繼承權，嚴重侵害。雖原告提出異
    議之時間，已在公告期滿之後，但陽明山管理局仍然將派下
    證明扣留，尚未發出，轉知本案相關人員，舉行協議。
  (二)緣原告辛○之父施子銓膝下無子，被告己○○係原告辛○之
    堂弟，企圖繼承施子銓之財產，竟利用施子銓患病，已喪失
    意思表達能力機會，私自向戶政機關辦理收養手續，取得養
    子身分，原告非常不滿。上開公告申請派下證明，卻又將原
    告排除，並製作不實之所謂繼承慣例，嚴重侵害原告之繼承
    權，因此雙方於61年3 月12日書立協議契約書，契約見證人
    施孫明係被告大哥，契約執筆人是被告弟弟戊○○，關於施
    子銓之財產，原告同意由被告己○○代表列名派下繼承，而
    被告己○○願將施子銓派下之全部財產分讓4/10為原告所有
    ，並於61年4 月25日將該契約書向陽明山管理局報備，陽明
    山管理局才核准發下祭祀公業施正成派下證明。
  (三)嗣祭祀公業多次分配財產，被告己○○均依上開契約約定分
    配4/10給原告。88年11月及92年11月間祭祀公業又分配房地
    ，被告己○○分得如附表所示之房地6 間，且已將部分房地
    出售他人，依上開契約約定，被告應將上開分得之房地分配
    4/10給原告。原告多次電話催促被告己○○分配所得，未獲
    置理，為念姐弟之誼，曾委請謝清福律師訂定期日通知己○○到律師事務所與原告當面協商分配事宜，但被告己○○亦
    置之不理，不得已依法提起本訴，爰依上開契約之約定，請
    求被告履行，其中如附表所示編號1 、2 、3 之3 間房地部
    分，現仍登記被告名義，為此請求被告應將各該房地其所有
    應有部分4/10過戶給原告，如鈞院認為上開契約之約定僅能
    分配金錢，以每建坪新台幣（下同）250,000 元計算，則被
    告應給付原告5,220,545 元；至於被告已出售3 間房地部分
    即附表所示編號4 、5 、6 部分，已無法辦理過戶，僅能請
    求價金，依每建坪250,000 元計算，爰請求被告應給付原告
    5,839,157 元。
  (四)訴訟進行中，原告又發現祭祀公業83、84、85、90年度，祭
    祀公業均有分配財產紀錄，83年度共分配12,800,000元、被
    告分得1/32即400,000 元、84年度共分配16,000,000元，被
    告分得1/32即500,000 元，85年度共分配16,000,000元，被
    告分得1/32即500,000 元，90年度共分配12,000,000元，被
    告分得1/32即375,000 元。合計4 年度，被告分得1,775,00
    0 元，應分給原告計710,000 元，惟被告僅85年度分得之部
    分給付100,000 元予原告，爰追加請求被告給付610,000 元
    ，如追加聲明所示。
  (五)對被告答辯所為之陳述：
    1.本件契約之內容有效：
      (1)本件系爭契約第4 條後段係約定「被告願將施子銓派下
        之應得分額內分讓壹拾分之肆為原告繼承」等語。被告
        願將從祭祀公業施正成派下施子銓所分得之財產其中4/
        10讓與給原告，亦即被告所分得之財產，願部分給付原
        告，已屬被告處分自己財產之行為。依現行法令，並無
        禁止被告此種行為，核與民法第71條違反法律強制或禁
        止之規定不相符，亦無民法第72條規定有背於公共秩序
        或善良風俗情形。
      (2)依私法自治、契約自由原則，被告同意將其由祭祀公業
        派下施子銓所分得之財產給付部分給原告，完全有獨立
        自主之權利，是本件系爭契約，完全有效，被告主張系
        爭契約為贈與契約，依民法第408 條第1 項之規定撤銷
        贈與云云，並非適法，原告鄭重否認之。事實上，該契
        約性質應屬民法第736 條規定和解契約之性質，依同法
        第737 條和解所約定之事項有創設之效力，依同法第73
         8條規定不得以錯誤為理由撤銷。是被告上開主張，應
        非正確。
      (3)另被告何以願與原告訂立系爭契約之動機如何？除被告
        承認原告有派下權外其他動機，非他人所可預見，但此
        動機應非法律行為之內容，與內容是否適法無關，併此
        陳明。
    2.被告辯稱本件協議契約書之立約係原告施壓所致，應非真
      實：
      (1)證人戊○○稱：「契約第4 條的意思是說被告單獨繼承
        了這些財產後，願意將其中之4/10讓給原告」等語。由
        此可知，訂約當時雙方對是否有派下權爭執甚烈，在親
        友規勸下雙方各自退讓，原告放棄派下權主張，被告願
        意於單獨繼承之後，給付其中4/10給原告。亦即被告由
        祭祀公業受分配若干，即給付其中4/10給原告，事實上
        也曾分配過。被告辯稱立約係原告施壓所致，應非真實
        。
      (2)被告所謂「施壓」不知何所指，若係指被詐欺或被脅迫
        ，何不依民法第93條之規定於除斥期間內撤銷所為之意
        思表示，既然事隔多年，未見被告主張撤銷，足證其主
        張不實。
    3.原告依系爭契約請求給付，未逾時效：
      被告主張該契約書自簽訂迄今已逾32年。因長期不行使業
      已罹於時效云云，顯然誤會，因系爭契約係約定將來被告
      從祭祀公業分配到財產，始應分4/10給原告，如無分配，
      即無分給4/10之問題。換言之，時效之起算應自被告獲分
      配時起算。本案被告於88、92年獲分配如起訴狀附表所示
      房地，時效尚未完成甚明。
    4.被告主張起訴狀附表所列房地，非祭祀公業分配給被告之
      財產，謂門牌號碼臺北市○○區○○路50巷2 弄5 號3樓
      （臺北市○○區○○段2 小段第22108 建號）房屋；臺北
      市○○區○○段2 小段第117 、117 之3 、117 之5、117
      之31地號土地及門牌號碼臺北市○○區○○路50 巷6弄8
      號2 樓（臺北市○○區○○段2 小段2213 1建號）、門牌
      號碼臺北市○○區○○路50巷6 弄8 號4 樓（臺北市○○
      區○○段2 小段22133 建號）房屋，係其自費以1,000 多
      萬元向祭祀公業購買；門牌號碼臺北市○○區○○路50巷
      2 弄15號2 樓（臺北市○○區○○段2 小段22493 建號）
      、門牌號碼臺北市○○區○○路50巷6弄11 號1 樓（臺北
      市○○區○○段2 小段2249 5建號）房屋係祭祀公業為籌
      得公積金，而登記於被告等名下作第一次登記以便加以處
      分；前述系爭22493 、22495 、22494 建號房屋，早已分
      別因祭祀公業與第三人達成訴訟上和解，依法應分別移轉
      與劉文溪、王獅與王麗琴等人云云不實：
      (1)依土地登記謄本所示，系爭117 之3 、117 之5 、11 7
        之31地號土地登記原因載明「由祭祀公業贈與」。
      (2)系爭22493 、22495 建號建物載明第一次登記。被告不
        否認「第1 次登記」其名義，又辯稱「無持分，亦無處
        分之權利」，豈不矛盾？
      (3)系爭22108 建號房屋載明「贈與」，足證被告之主張不
        實。
      (4)系爭22108 、22131 、22133 建號等3 筆建物及坐落土
        地，被告稱「其中一半權利乃被告以另一派下繼承權身
        分取得」；又辯稱：「乃被告自費購得」云云，亦屬矛
        盾而不實，且未提供購買之證物；被告又辯稱「附負擔
        讓與」云云，與登記純屬贈與亦有不符。
    5.被告認本件協議契約書內所稱之「應得分額」乃現金讓給
      之意，並無依據：
      至於契約第4 條約定「甲方願將施子銓派下之應得分額內
      分讓十分之四為乙方繼承」。所謂被告「應得分額」，如
      何「讓」給原告，其方法雖無具體言明，但一般而言，自
      應以受分得之標的，如為現金，當然讓給現金，如分得房
      屋土地，當然指房屋土地4/10持分，被告辯稱一律以現金
      讓給，毫無依據。
    6.被告一再主張伊因出養與施子銓為養子而享有派下繼承權
      1/64，同時因另一派下施啟鴻及施啟炤均絕嗣，伊同時取
      得另一派下繼承權1/64云云，若為事實，那被告由此一絕
      嗣而來之權利，亦由施子銓而來，依本件契約約定，被告
      仍應將其中4/10分給原告。
  (六)原告訴之聲明如下：(1)被告應將其所有系爭第117 地號土地
    應有部分953/ 413000 、第117 之3 地號土地應有部分79/4
    13000 、第117 之5 地號土地應有部分79/413000 、第117
    之31地號土地應有部分1/10，及系爭第22495 建號、第2249
    3 建號、第22108 建號房屋應有部分各4/10，分別辦理所有
    權移轉登記與原告。如鈞院認定分配僅能請求給付金錢時，
    被告應給付原告5,220,545 元及自本書狀繕本送達翌日起至
    清償日止按週年利率5%計算之利息。(2)被告另應給付原告5,
    839,157 元及自93年1 月9 日起至清償日止按週年利率5%計
    算之利息。(3)被告另應給付原告610,000 元及自94年7 月14
    日起至清償日止按週年利率5%計算之利息。(4)訴訟費用由被
    告負擔。(5)原告願供擔保請准宣告假執行。
二、被告答辯略以：
  (一)被告並無不法取得施子銓之養子身分情事：
    原告指控被告係利用被告養父施子銓因病「喪失意思表達能
    力機會，私自向戶政機關辦理收養手續」等語，被告甚為介
    意。蓋施子銓於46年3 月26日因膝下無子，乃向被告生父施
    子清之妻即被告生母施張粥扁情商收養一子以承其後嗣，施
    子銓嗣後因腎臟炎於同年11月13日不幸病逝，距收養日期已
    逾7 個月，期間被告確曾奉養養父施子銓，且施子銓過世原
    因與損及腦部或其他精神之病變全然無涉，原告所謂收養當
    時已無意思能力之說，與事實全然不符。原告只因被排除於
    祭祀公業派下子孫，前已多方阻撓本件祭祀公業之公告，後
    又不斷向祭祀公業管理人及包括被告之其他派下子孫施壓，
    如今竟胡亂指控被告被收養之效力，不但令被告心寒，更是
    對往生養父生前意志的大不敬。
  (二)原告並非系爭祭祀公業派下繼承權人：
    1.按依民法第1 條之規定，祭祀公業乃因民間習慣所被承認
      之非法人團體，原非法律所規定者，自應從其習慣。由於
      臺灣民間向以男子始得祭祀祖先香火而將女子排除於派下
      子孫，司法院院字第647 號解釋、最高法院90年度第22次
      民事庭會議決議及最高法院71年度台上字第565 號判決對
      此均持尊重之態度。
    2.依據原告所提「陽明山管理局公告」之附件三「祭祀公業
      施正成派下權繼承慣例」內容所載，女子並無繼承權之適
      格，佐以其他包括附件一「祭祀公業施正成派下系統表」
      、附件四「祭祀公業施正成派下全員名冊」觀之，原告並
      非系爭祭祀公業派下繼承權人，乃甚為明確。原告雖聲稱
      原證一公告中所附之繼承慣例係屬不實之製作、該繼承慣
      例「顯然違反民法之規定」云云，迄未能提出任何佐證或
      依據，足見原告所陳並非事實。且證人戊○○到庭亦親口
      證實，縱使他與施孫明、庚○○共同促成本件系爭契約書
      之簽訂，但原告絕非祭祀公業施正成派下繼承人。
    3.原告自認其於61年1 月25日曾向陽明山管理局聲明異議，
      惟已經該局函覆駁回其請求，足見原告非祭祀公業施正成
      派下之權利人。
    4.原告為強取原非其所得享有之分配權利，乃於公告期間以
      向陽明山管理局聲明異議之方式，造成系爭祭祀公業無法
      取得派下員證明，與多人共同向被告施壓，使被告迫不得
      已而簽下系爭契約書。但縱使原告聲稱得依據系爭契約書
      向被告請求給付，仍無法改變原告無派下繼承權之事實。
  (三)被告訂約時意思表示有無瑕疵？
    1.按依據原告提出之陽明山管理局公告日期為60年11月3 日
      ，公告事由第2 項表示若有異議者，須於1 個月內提出，
      否則有任何枝節問題，該局概不負責。詎原告辛○卻在超
      過2 個月之後的61年1 月25日提出所謂聲請書，而陽明山
      管理局在61年2 月22日回函該案業經依法公告期滿後，原
      告第2 次於61年3 月7 日再次聲請拒發祭祀公業派下員證
      明，足證原告確實透過陽明山管理局有力人士予以施壓，
      否則該局於61年2 月22日既已回函駁回原告之聲請，又怎
      會一直不發出派下證明，之後才由陽明山管理局的民政課
      長從中斡旋，被告被迫簽下系爭契約書。
    2.本件由於原告不甘被排除祭祀公業派下繼承權，被告被迫
      簽下系爭契約書之過程如上，該契約書係由原告所擬，且
      因多人共同施壓所致，否則被告絕無道理去簽署這麼一份
      沒有法律依據的文件。況證人戊○○既一方面強調原告無
      派下繼承權，卻又坦承勸說被告簽署該無義務之約定，係
      為使陽明山管理局通過祭祀公業之公告內容，被告簽約時
      意思表示是否自由，已不言可喻。
  (四)兩造所簽立之契約書法律性質為何？是否成立、生效？
    1.系爭契約書是在陽明山管理局要求下所生之產物，且是由
      原告擬好草稿後由經戊○○謄寫，並有原告、戊○○、施
      孫明及庚○○等人同時在場、軟硬兼施下，被告不得不簽
      字，被告係遭施壓。
    2.原告既非系爭祭祀公業適法繼承權人，該契約書中第3 項
      卻記載施子銓應得「陸拾肆分之壹」部分「本應由雙方平
      分繼承」，顯與事實有違，第4 項又記載甲方即被告願將
      「應得分額內分讓拾分之肆為乙方即原告『繼承』」，原
      告並無繼承權，何來之平分、放棄或『繼承』？該契約既
      違反依據民法第1條所承認之繼承慣例，應屬無效。
    3.退萬步言，縱該契約書被認為非屬無效，且請求權尚未罹
      於時效，則該契約之法律性質，充其量不過為贈與之約定
      。依據民法第408 條第1 項之規定：「贈與物之權利未移
      轉前，贈與人得撤銷其贈與。其一部已移轉者，得就其未
      移轉之部分撤銷之。」則被告既已明確將撤銷之意思表示
      傳達原告，則原告之請求，乃洵屬無據。
  (五)本件請求權是否罹於時效？
    按請求權，因15年間不行使而消滅。民法第125 條定有明文
    。民法第128 條規定，消滅時效自請求權可行使時起算，所
    謂請求權可行使時，乃指權利人得行使請求權之狀態而言。
    至於義務人實際上能否為給付，則非所問。」最高法院63年
    度台上字第1885號判例闡釋綦詳。故退萬步言，本件系爭契
    約書縱具法律上效力，而契約自作成迄今已逾32年，被告雖
    於64年因不勝其煩而給付過43982.4 元，但對於付款原因仍
    有爭執，況時隔近30年後，該請求權因長期不行使業已罹於
    時效，乃彰彰甚明。
  (六)附表所列之6 筆房地是否均為被告因兩造之養父施子銓繼承
    人之身分取得？
    1.縱原告得依據該契約書請求，也只能就已為約定之1/64，
      部分，而不及於因施啟鴻及施啟炤絕嗣被告所另行取得之
      1/64：
      被告雖因出養與施子銓為養子而享有派下繼承權1/64，惟
      同時又因另一派下施啟鴻及施啟炤均絕嗣，被告乃同時取
      得另一派下繼承權1/64，有子嗣系統表可參，這一部份的
      權利並不在系爭契約書所約定之範圍內。
    2.系爭附表編號1 、2 、4 建物，乃因祭祀公業為籌得公積
      金以支付相關管理費用而登記於被告等數十人名下作第一
      次登記以便加以處分，權利範圍仍登記為公同共有，被告
      並無持分，亦無處分之權利，並於90年度第1 次派下員大
      會經全體無異議通過分別將所有權全部移轉予訴外人王獅
      、劉文漢以及王麗琴，被告並未獲得毫文之分配，業經證
      人戊○○、丙○○到庭釐清事實，則原告並無權就此部請
      求分配。
    3.依據地政機關所提供上揭房地移轉資料，雖被告取得附表
      一編號3 、5 、6 建物之原因登記為受贈，至於為何登記
      為贈與，應屬祭祀公業之認知問題，惟被告已清楚舉證說
      明上揭房地移轉之流程及經系爭祭祀公業管理人戊○○簽
      收之支票，足證該移轉並非單純無償取得，而是附負擔之
      贈與。證人丁○○確認被告確實有交付3,307,712 元予祭
      祀公業，以換取附表編號3 、5 、6 之房地。
    4.至於編號3 、5 、6 之建物部分，縱使原告果真得請求分
      配，也只能主張標的物價值一半之4/10，並按比例扣除相
      關被告所支付之稅捐負擔：
      (1)因為被告分配該部建物，乃是依據1/32即兩個1/64繼承
        權所得，並繳納3,307,712 元，已詳述如上。本件原告
        既以系爭契約書為請求依據，契約書第2 條載明「祭祀
        公業施正成派下施子銓之應得全部財產為陸拾肆分之壹
        」，並未就被告因施啟鴻及施啟炤絕嗣所另行取得之1/
        64有所約定，則原告並無權對該部權利置喙。
      (2)縱原告得依系爭契約書請求，亦只能依祭祀公業施正成
        福國路房屋登記流程表中所列持分毛額9,943,740 元扣
        除被告實際繳納之增值稅額3,307,212 元之1/2 計算所
        得之4/10即1,327,305 元，再扣除原告依比例所應分擔
        之增值稅額661,442 元，則本件原告最多也只能請求66
        5,853 元，本件原告起訴請求之標的多達11,029,702元
        ，顯屬無稽，徒然表露其貪婪之心態。
  (七)就原告所提分配方法部分：
    1.本件原告以系爭契約書載有「甲方（被告）願將施子銓派
      下應得分額（即陸拾肆分之壹）內分讓壹拾分之肆為乙方
      （原告）繼承」為由，主張被告應將系爭附表編號3 房地
      4/10移轉登記與原告。首先，本件原告並無派下繼承權，
      系爭契約書是否合法、有效，尚大有爭議；其次，縱被告
      依據系爭契約書應將自祭祀公業所取得部分4/10移轉與原
      告，乃是指1/64派下權部分，故原告至多只能就4/20 即
      1/5 為請求。
    2.本件系爭契約書並未就讓與之方法具體約定，自應由被告
      選擇既符合契約、又能使標的物發揮物之最大經濟效用之
      方式，若依據原告所主張之登記共有方式，則將來為處分
      時，被告勢將再度面臨原告之刁難及無度之需索，將造成
      該房地無法處分、利用之困境。
    3.本件系爭附表編號3 、5 、6 等房地，祭祀公業本以發放
      現金為主，如派下員願意補齊差額時，才可以分配房地，
      被告當初若不選擇補款並分配房屋，而是直接領取現金，
      原告根本也無從置喙，同理，被告當然也可以選擇以相當
      金錢讓與原告之方式以代替辦理共有登記，原告並不能遽
      認被告於契約書內容有所違誤。至原告就文字所為自行片
      面之解釋，已過度擬制被告之意思及當事人間之真義，自
      無可採。
  (八)被告不同意原告所為訴之追加：
    1.按訴狀送達後，原告不得將原訴變更或追加他訴。民事訴
      訟法第255 條第1 項本文定有明文。本件原告所提追加之
      聲明，既已遲至接近辯論終結階段，被告自礙難同意，合
      先敘明。
    2.另被告於85年自祭祀公業確實受領有500,000 元，且是以
      1/32派下權所取得，縱原告得依據系爭號契約書請求，也
      只能就已為約定之1/64部分請求，故至多只能請求10 萬
      元，而非原告所主張追加之20萬元。事實上，原告確實已
      於85年9 月8 日自被告處領取100,000 元，並開立有收據
      ，今原告竟然厚顏再行重覆請求，原告該部之主張無理由
      。
    3.本件原告追加請求610,000 元部分，係83、84、85、90年
      度被告自祭祀公業施正成分得1,775,000 元，主張應分予
      原告710,000 元，扣除以受領85年度之100,000 元，尚可
      請求610,000 元云云。惟查被告於83、85年度分別自祭祀
      公業施正成處受領有400,000 元及500,000 元，且均係以
      1/32派下權為分配基準，原告頂多能主張1/2 。又84、90
      年度被告並未自祭祀公業施正成獲得任何分配金，原告就
      此應提出被告受領之單據以實其說。退步言，縱原告得依
      據系爭契約書請求被告給付，亦僅請求被告實際受分配之
      一半，即180,000 元，扣除業已給付之100,000 元，至多
      只能請求80,000元。況原告既對於85年度僅得被告處領取
      100,000 元不爭執，而該年度確係以1/64之4/10為計算基
      準（計算式：500000÷2 ×4/10＝100,000） ，則83年度
      亦應依據相同計算方式算得80,000元（計算式：400000÷
      2 ×4/10＝80,000），原告主張顯然自相矛盾，洵無可採
      。
  (九)綜上所陳，本件原告請求全屬無據，且與事實多所悖離，爰
    聲明：(1)原告之訴駁回。(2)訴訟費用由原告負擔。(3)被告如
    受不利判決，願供擔保免為假執行。
三、按訴狀送達後，原告不得將原訴變更或追加他訴，但請求之
    基礎事實同一或擴張或減縮應受判決事項之聲明者，不在此
    限，民事訴訟法第255 條第1 項第2 、3 款定有明文。查本
    件原告起訴時，係本於契約上之法律關係，請求被告應給付
    原告其受祭祀公業施正成分配財產之4/10，包含前揭原告訴
    之聲明(1)、(2)。嗣原告於94年6 月13日當庭追加請求被告應
    將祭祀公業施正成85年度分配款500,000 元之4/10即200,00
    0 元給付原告，並於94年7 月12日具狀追加請求被告應給付
    原告550,000 元及自追加起訴狀送達之翌日起（即）至清償
    日止按週年利率5%計算之利息；復於同年8 月3 日具狀減縮
    請求被告應給付原告450,000 元及自94年7 月14日起至清償
    日止按週年利率5 ％計算之利息；再於95年4 月17日當庭追
    加請求被告應將祭祀公業施正成83年度分配款400,000 元之
    4/10即160,000 元給付原告，均係本於前開契約上請求權，
    請求被告給付祭祀公業施正成83、84、85、90年度各獲分配
    400,000 元、500,000 元、500,000 元、375,000 元之4/10
    （除已給付原告100,000 元外），其請求之基礎事實同一，
    且核屬擴張或減縮應受判決事項之聲明，徵諸前開規定，於
    法相合，應予准許。
四、本件兩造就(一)61年3 月12日書立契約書，約定被告應將祭祀
    公業施正成派下施子銓之應得份額內分讓4/10予原告；(二)被
    告曾於64年12月3 日給付原告43,982.4元；(三)被告曾於85年
    度分予原告100,000 元；(四)被告分別於83年、85年自祭祀公
    業施正成受領500,000 元、400,000 元等情，均不爭執。是
    以兩造之爭點在於：(一)原告是否為祭祀公業施正成之派下員
    ？(二)上揭系爭契約書之法律性質為何？是否有效？被告訂立
    該契約之意思表示有無瑕疵？(三)原告基於系爭契約上之請求
    權是否已罹於時效？(四)附表所列6 筆建物（含坐落土地）是
    否均為被告基於施子銓派下員身份所取得之財產？(五)原告得
    否請求被告基於施啟鴻、施啟炤絕嗣而取得之派下權1/64份
    額之4/10？(六)系爭契約書第4 條所謂『應得分額內』，究指
    特定物之給付或金錢之給付？(七)被告於84、90年度是否自祭
    祀公業施正承受領分配金各500,000 元、375,000 元？(八)原
    告所得請求被告給付之金額為若干？爰析論如下：
  (一)原告並非祭祀公業施正成之派下員：
    按民事，法律所未規定者，依習慣；無習慣者，依法理，民
    法第1 條定有明文。祭祀公業乃因民間習慣所被承認之非法
    人團體，本非法律所規定者，自應從其習慣。次按祭祀公業
    之繼承，依從習慣，係以享有派下權之男系子孫或奉祀本家
    祖先之女子及從母性之子孫為限，一般女子或不從母性之子
    孫（例如招贅婚之子女係從母性），向無派下權，即不得繼
    承祭祀公業財產，故民法所定一般遺產之繼承，於祭祀公業
    財產之繼承，不能為全部之適用（司法院院字第647 號解釋
    、最高法院70年10月27日70年度第22次民事庭會議決議、71
    年度台上字第565 號判決意旨參照）。是「一、派下權繼承
    ，在各派下員身歿後，由其直系卑親屬之男子繼承之‧‧‧
    二、若某派下員無親生男子，而有戶籍登記在案之養子，某
    派下員身亡後，其養子為派下員。三、某派下員無親生男子
    ，又無養子，則某派下身亡後，即失去派下權。」，此觀卷
    附祭祀公業施正成規約書第5 條第1 、2 、3 款規定甚明，
    與一般祭祀公業習慣相符。從而，原告固為施正成派下施子
    銓之養女，然乃一名女子，依上揭習慣及祭祀公業施正成規
    約規定均無派下員資格，自不能繼承祭祀公業之財產，祭祀
    公業施正成派下繼承權慣例並無違反民法規定，原告所認顯
    有誤會。而被告既為施子銓生前收養之養子，依上開祭祀公
    業施正成規約第5 條第1 、2 款規定，自為該祭祀公業之派
    下員無訛。至原告空言被告利用施子銓患病無意思能力之際
    ，擅自向戶政機關辦理收養手續云云，並未舉證以實其說，
    尚難採信。
  (二)系爭兩造所簽立之契約書為有效之附停止條件之「分配財產
    移轉」契約：
    1.按當事人互相表示意思一致者，無論其為明示或默示，契
      約即為成立，民法第153 條第1 項定有明文。次按債權債
      務關係，債之契約內容得由當事人任意約定，苟無害於社
      會經濟制度或利益，契約之內容委諸雙方當事人的自由，
      此乃私法上意思自由原則之具體表現。故系爭契約書既為
      兩造意思表示合致所成立，為兩造所不爭，又無悖於公共
      秩序或善良風俗，自屬有效成立。
    2.被告雖主張原告當初不甘被排除祭祀公業施正成派下施子
      詮之繼承權，乃於60年11月3 日向陽明山管理局、祭祀公
      業施正成籌備人員及其他派下子孫以口頭或書面爭論，致
      在多方不堪其擾情形下，施壓被告於61年3 月12日簽署系
      爭契約書云云。惟證人即兩造堂兄戊○○到庭證稱：由於
      祭祀公業施正成重新整理派下員名冊經陽明山管理局公告
      ，原告表示異議，陽明山管理局要求兩造協議，始能核發
      派下員證明，兩造才在家屬面前達成協議簽立系爭契約書
      ，兩造都是出於自由意志，並無任何一方遭受施壓，而系
      爭契約書係由原告草擬，再由伊謄寫（參見本院94年3 月
      21日言詞辯論筆錄，本院卷3 第9 至10頁）等語，而證人
      戊○○與兩造均為同輩親屬，又屬系爭契約之見證人，應
      無妄言虛構之虞，證詞堪可採信，足證被告訂立系爭契約
      之意思表示並無瑕疵，其所辯顯不足採。又證人庚○○雖
      到庭證稱：當時被告係不得已才簽立系爭契約書，但在場
      人均無持武器恐嚇被告簽立系爭契約書（參見本院95年4
      月17日言詞辯論筆錄，本院卷3 第194 至195 頁）等語，
      亦難認被告之意思表示有何瑕疵。至系爭契約書第4 條所
      載「乙方（按即原告）願意放棄派下繼承權」等語，實因
      原告堅持擁有派下繼承權之故，實際上在場人均確認原告
      並無派下權，施子銓派下權僅由被告1 人繼承等情，亦經
      證人戊○○證實無誤（參見同上言詞辯論筆錄，本院卷3
      第10頁），該契約條款雖有違上揭習慣，而不生效力，但
      除去該部分外，其他部分亦可成立，依民法第111 條但書
      規定，系爭契約書仍屬有效，是被告主張系爭契約自始、
      絕對、當然、確定無效，關於被告被迫同意轉讓4/10之部
      分，因無所附麗，亦屬無效云云，並無理由，亦不足取。
    3.由上開系爭契約書簽訂過程來看，係兩造約定，互相讓步
      ，以終止爭執之契約，且經證人即被告兄長庚○○到庭證
      述無訛（參見本院95年4 月17日言詞辯論筆錄，本院卷第
      193 頁），依民法第736 條規定，應屬和解契約之性質。
      被告雖主張系爭契約為贈與契約，並依民法第408 條第1
      項規定撤銷之云云，惟稱贈與者，謂當事人約定，一方以
      自己之財產無償給與他方，他方允受之契約，民法第406
      條定有明文。系爭契約書第4 條明載：「‧‧‧甲方（即
      被告）願將施子銓派下之應得份額內分讓壹拾分之肆為乙
      方（即原告）繼承。」，係被告處分或分割其將來可屬自
      己之財產，似與單純之贈與行為有別。退而言之，縱認系
      爭契約性質上為贈與，依法律不溯及既往原則（民法債編
      施行法第1 條參照），本件系爭契約既訂立於民法債編88
      年4 月23日修正施行前，自應適用舊法，依修正前民法第
      408 條第2 項規定，立有字據之贈與，在贈與物交付前，
      亦不得撤銷，是系爭契約既以字據訂立，自不得撤銷，被
      告主張顯無理由，不足憑採。又系爭契約內容約定被告應
      將施子銓派下應得之分額（即1/64) 內分讓4/ 10 予原告
      ，亦即祭祀公業施正成分配派下員財產時，施子銓派下所
      應得之部分由被告具領後再分予原告4/10，性質上為附停
      止條件之「分配財產移轉」契約。換言之，一旦祭祀公業
      施正成分配財產予派下員時，即條件成就，系爭契約生效
      ，兩造間之債權債務關係因而發生，原告即得請求被告給
      付其受領份額之4/10。是祭祀公業施正成如確有分配財產
      予施子銓派下，則原告主張依據系爭契約書請求被告移轉
      其受領之施子銓派下員份額之4/10，即屬有據。
    4.再者，被告亦曾依據上揭契約書，而於64年12月3 日給付
      原告43,982.4元（即109,956 元之4/10）、85年9 月8 日
      給付原告100,000 元，有存證信函及領據2 紙附卷可憑，
      倘系爭契約有悖於公序良俗或有脅迫、詐欺等情事，何以
      被告未主張無效或撤銷而仍為給付？其所辯顯與常理有違
      ，不足憑信。
  (三)原告基於系爭契約上之請求權尚未罹於時效：
    按請求權因15年間不行使而消滅；消滅時效自請求權可行使
    時起算，民法第125 條、第128 條定有明文。又附停止條件
    之法律行為，於條件成就時始生效力，民法第99條第1 項亦
    規定明甚。依上所述，系爭契約性質上附有祭祀公業施正成
    分配財產予派下員之停止條件，則系爭契約雖於61年3 月12
    日即已成立，然祭祀公業施正成延至88年間以後始陸續分配
    財產予派下員，則請求權時效應自88年以後分別起算，至原
    告起訴時，顯未逾15年時效甚明，被告主張系爭契約上請求
    權已罹消滅時效云云，亦屬無據。
  (四)附表編號1 、2 、4 等3 筆建物並非被告基於施子銓派下員
    身份所取得之財產：
    1.按祭祀公業並非法人，乃屬於某死亡者後裔公同共有祀產
      之總稱，其財產應為祭祀公業派下員所公同共有，不因土
      地登記簿記載其所有人名義為祭祀公業，而異其性質（最
      高法院84年度台上字第2800號判決意旨參照）。又祭祀公
      業新取得不動產所有權或他項權利時，除已成立財團法人
      者外，應登記為派下員全體公同共有，祭祀公業土地清理
      要點第23條亦載有明文。
    2.查附表編號1 、2 、4 等3 筆建物，均於88年11月26日依
      祭祀公業土地清理要點第23條規定「第一次登記」為施拱
      慶、施朝暉、施朝和、施拱星、施浚源、施俊豪、施拱德
      、施拱銘、施學銘、施學文、施學正、施彥亨、丙○○、
      施習燦、施習義、施拱卿、施拱揖、施敏彥、施啟仁、施
      啟智、施燦輝、施萬德、施光燦、施添進、施學宏、施拱
      茂、施拱盛、丁○○、施武宗、施武昱、施慶芳、施慶國
      、施松德、施廣山、施文吉、施文章、施文生、施中民、
      師宇民、施立民、施恭平、師朝聘、甲○○、施長庚、施
      君錠、施炳綸、施勝雄、施泓吉、施俊德、施俊傑、施良
      育、施尊賢、施達人、施達宗、師達乾、施榮一、施孝義
      、施崇德、施坤原、施志明、施玉糖、施承啟、施承寬、
      施習賢、施習忠、施習儒、庚○○、施孫乾、戊○○、己○○、施忠毅、施華龍、施華讓、施炳蠡、施勇男等76名
      派下員公同共有，有臺北市建物登記謄本、土地登記申請
      書、臺北市士林地政事務所94年1 月18日北市士地三字第
      09430063200 號函檢送之建物標示、登記清冊、建物測量
      成果圖、切結書等在卷足按（本院卷2 第24至51頁、第11
      1 至135 頁）。且由上開建物標示該3 筆建物主要用途為
      停車場、工廠、員工宿舍，起造人為祭祀公業施正成木器
      加工廠，益明為祭祀工業施正成之財產。揆諸前揭說明意
      旨，附表編號1 、2 、4 等3 筆建物既屬第一次登記為派
      下員公同共有，應屬祭祀公業之財產，在未經分割前，即
      非被告所有之財產，自不得處分。
    3.又附表編號1 、2 、4 建物，業由祭祀公業施正成依本院
      79年8 月27日和解筆錄先為第一次登記後再分別移轉登記
      予訴外人王獅、劉文漢、王麗琴所有，此業經證人即前祭
      祀公業施正成管理人丙○○到庭證述屬實（參見本院94年
      3 月21日言詞辯論筆錄，本院卷3 第12至13頁），亦有和
      解筆錄、建物登記簿謄本、祭祀公業施正成理由書、祭祀
      公業施正成90年度第一次派下員大會會議紀錄、派下員同
      意書等附卷可參（參見本院卷2 第52至61頁、第264 至39
      0 頁），益徵附表編號1 、2 、4 建物非祭祀公業分配予
      被告之財產甚明，且已移轉予他人所有，被告此部分所辯
      堪可採信。
    4.綜上，附表編號1 、2 、4 等3 筆建物既均非被告所有財
      產，則原告主張被告應各分配應有部分4/10予原告，顯屬
      無據。
  (五)原告不得請求被告基於施啟鴻、施啟炤絕嗣而取得之派下權
    1/64份額之4/10：
    查被告基於施子銓養子身分而取得之派下權為1/64，嗣因施
    啟鴻、施啟炤絕嗣，渠2 人所得繼承之派下權各1/64，即歸
    施子清及施子銓之男系子孫繼承，被告因此取得派下權之1
    /64 ，合計其派下權比例為1/32，此為兩造所不爭，並經證
    人戊○○、庚○○到庭證述屬實（參見本院94年3 月21日、
    同年5 月23日、95年4 月17日言詞辯論筆錄，本院卷2 第12
    頁、第100 至101 頁、卷3 第194 頁），且有四房毅記（即
    子嗣系統表）附卷可考，應足採信。原告雖主張被告因施啟
    鴻、施啟炤絕嗣而取得之派下權，亦係源自施子銓而來，依
    系爭契約，仍應將此部分之4/10分予原告云云；被告則辯以
    此部分權利並非在系爭契約書所約定範圍內，自不屬原告得
    請求之部分等語。查系爭契約書第2 條明定：「祭祀公業施
    正成派下施子銓之應得全部財產為陸拾肆分之壹。」、第四
    條並規定：「‧‧‧甲方（即被告）願將施子銓派下之應得
    份額內分讓壹拾分之肆為乙方（即原告）繼承。」，且施啟
    鴻、施啟炤絕嗣係於兩造簽立系爭契約書後，此業經證人戊○○證述無訛（參見同上言詞辯論筆錄，本院卷2 第100 至
    101 頁），是兩造當初達成和解簽訂系爭契約書並未包含嗣
    後被告因施啟鴻、施啟炤絕嗣所取得之派下權部分甚明，則
    原告主張此部分亦應分予原告，並無理由。
  (六)附表編號3 、5 、6 等3 筆建物（含坐落土地），均係被告
    基於施子銓派下員身分及施啟鴻、施啟炤絕嗣所取得之財產
    ，故原告僅能請求被告給付所取得部分價額之1/2 之4/10：
    1.附表編號3 、5 、6 等3 筆建物及坐落土地，於92年10月
      14日由祭祀公業施正成贈與（即分配）被告乙事，為兩造
      所不爭，且有土地及建物登記謄本、祭祀公業施正成產權
      分配明細清冊等在卷可佐，足堪採信。被告主張其取得上
      開3 筆不動產（含建物及坐落土地）係以被告繳納稅捐及
      負擔部分費用為前提之附負擔贈與，並提出祭祀公業施正
      成福國路房屋登記流程、繳納增值稅流程、臺北市稅捐稽
      徵處土地增值稅繳款書、支票等多件為證（參見本院卷2
      第91至98頁），並據證人即當時之祭祀公業施正成管理人
      戊○○到庭證稱：附表編號3 、5 、6 等3 筆建物及坐落
      土地總價值10,118,600元（按即鑑價金額），扣除增值稅
      、地價稅後，被告可分得6,811,388 元（淨額），所以被
      告開立支票補足差額3,307,212 元等語（參見本院94 年3
      月21日、同年5 月23日言詞辯論筆錄，本院卷3 第11頁、
      第100 至101 頁）、證人丁○○證稱：被告派下權持分為
      1/32，共可分得9,943,740 元（毛額），但須扣除土地增
      值稅3,085,726 元及地價稅46,626元，即6,811,388 元，
      被告共交付4 紙支票（本院卷2 第96至98頁）等語甚明（
      參見同上言詞辯論筆錄，本院卷2 第102 至103 頁），且
      提出房屋分配辦法1 件佐證，足見被告主張負擔部分費用
      乙情，並非虛妄，堪可採信，而其所補之差額共計3,307,
      712 元，亦有上揭支票4 紙可證。另被告僅係土地增值稅
      納稅名義人，實際上均由祭祀公業施正成統籌繳納，業經
      證人丁○○證述屬實（參見本院94年5 月23日言詞辯論筆
      錄，本院卷3 第103 頁），並有房屋分配辦法附卷足參，
      是被告主張除補差額外，另有繳納稅金乙節，應非事實。
    2.查系爭契約書第4 條僅約定被告應將施子銓派下『應得分
      額內』分讓4/10予原告，並未就讓與方法為具體約定，被
      告所分得若為不動產，解釋上被告可移轉4/10應有部分予
      原告，亦得以總價額之4/10給付原告。按於數宗給付中，
      得選定其一者，除法律另有規定或契約另有約定外，其選
      擇權屬於債務人，民法第208 條定有明文。是被告自得選
      擇移轉附表編號3 、5 、6 等3 筆建物及坐落土地之應有
      部分4/10予原告或折算成價額之4/10分予原告。再參以祭
      祀公業分配附表編號3 、5 、6 等3 筆建物及坐落土地予
      被告時，均係計算各該不動產價值及各派下員按派下權所
      得分配之價額，若不動產價值超過應分配價額，並應補差
      額，始能獲得分配，否則僅能領取現金，而被告受分配系
      爭附表編號3 、5 、6 等3 筆建物及坐落土地，並已補繳
      差額3,307,712 元，業如前載，故被告主張應以受領不動
      產價額換算成現金給付原告，於法並無不符。況附表一編
      號5 、6 建物及坐落土地，業於92年11月19日分別移轉訴
      外人劉亞陵、吳全清所有，有土地、建築物所有權買賣移
      轉契約書、土地登記申請書、土地增值稅免稅證明書、契
      稅繳款書等多件附卷可參，事實上亦不可能原物分配予原
      告所有。從而，原告主張原物分配並無理由，應予駁回。
    3.又原告主張以每建坪250,000 元計算，附表編號1 、2、
      3 房地部分，被告應給付原告5,220,545 元、附表編號4
      、5 、6 房地部分，則被告應給付原告5,839,157 元等語
      ；被告則主張附表編號1 、2 、4 房地部分，事實上未受
      分配，至附表編號3 、5 、6 房地部分，乃被告以1/32之
      派下繼承權利取得，於繳納3,307,712 元後始取得前開房
      地，縱原告得依系爭契約書請求，亦只能以持分毛額9,94
      3,740 元扣除繳納之增值稅3,307,712 元之半，計算所得
      之4/10即1,327,305 元，再扣除原告依比例所應分擔之增
      值稅額661,442 元，原告至多只能請求665,853 元等語。
      經查被告派下權持分共為1/32（含基於施子銓派下員身分
      及施啟鴻、施啟炤絕嗣所取得各1/64），祭祀公業施正成
      於92年10月14日按被告派下權比例應分配予被告之淨額為
      6,811,388 元，已如前述，則被告雖受分配系爭附表編號
      3 、5 、6 等3 筆建物及坐落土地，但該3 筆不動產總值
      10,118,600元，扣除被告所應補差額3,307,212 元（實際
      補繳3,307,712 元，多繳500 元），實際分配淨額為6,81
      1,388 元，故原告請求被告給付1,362,277.6 元（6,811,
      388 ×1/2 ×4/10＝1,362,277.6） 範圍內為有理由，應
      予准許，逾此部分，應予駁回。至被告係以個人毛額9,94
      3,740 元為計算基礎，然個人毛額＝鑑價總額（90％）×
      個人持分，有前揭房屋分配辦法可稽，其並非實際獲分配
      房地之價值，以此計算顯然有誤，另增值稅係由祭祀公業
      統一支付，業如前述，豈能扣除，被告此部分主張洵無可
      採。
  (七)被告嘗於64年12月3 日給付原告43,982.4元乙情，為兩造所
    不爭，並有存證信函及領據在卷可憑，被告雖對於付款原因
    仍有爭執，惟被告確實於64年9 月間獲祭祀公業施正成分配
    財產109,956 元，依系爭契約書應分予原告4/10即43,982.
    4 元 ，合乎系爭契約書所約定內容，則被告事後否認支付
    原因為系爭契約所生債之關係，顯屬諉卸之詞，洵無可取。
    又被告確實於85年間自祭祀公業施正成領有500,000元，且
    已給付100,000 元予原告之事實，為兩造所不爭，並有祭祀
    公業施正成派下員85年度祭祀金分配同意表、收據在卷可佐
    ，堪信為真實。惟被告係以派下權1/32之權利受領500,000
    元，依前述說明，原告所得請求者為100,000 元（500,000
    ×1/2 ×4/10＝100,000） ，被告既已給付清償，則原告此
    部分主張，顯無理由，應予駁回。另被告確實於83年間自祭
    祀公業施正成領有400,000 元之事實，為兩造所不爭，且據
    原告提出祭祀公業施正成派下83年度分配表為證，堪可採信
    又原告主張被告於84、90年度亦分別自祭祀公業施正成受領
    分配財產500,000 元、375,000 元乙節，業提出祭祀公業施
    正成84、90年度收支明細表為憑（參見本院卷3 第141 、14
    7 頁），而觀之該收支明細表確實載明84、90年度分別有16
    ,000,000 、12,000,000 元之『分配金』支出，且經證人即
    祭祀公業施正成派下員施拱慶之子乙○○到庭證稱：祭祀公
    業於84、90年度確實有分配派下員財產，伊係施拱慶之子，
    分配予施拱慶之財產，即由伊代表領取，依照被告派下權1/
    32比例，84年度應分得500,000 元、90年度應分得375,000
    元等語屬實（參見本院95年4 月17日言詞辯論筆錄，本院卷
    3 第191 至19 2頁），查證人乙○○與兩造有親屬關係，並
    無仇怨，斷無虛言迴護原告之虞，證詞並與事實相符，堪可
    採信。且被告於84、90年度分別擔任祭祀公業施正成之監察
    人及出納，對於確實分配派下員財產乙事，豈能諉為不知，
    雖然原告未提出被告領取上開分配財產之領據，但以常理來
    看，被告應有領取，當無疑義。從而，原告主張被告應給付
    原告255,000 元（〈400,000 ＋500,000 ＋375,000 〉×
    1/2 ×4/10＝255,000） 為有理由，逾此部分，應予駁回。
五、綜上所陳，原告主張被告應給付原告1,362,277.6 元 及255
    ,000 元 ，及分別自起訴狀送達被告之翌日（即93年9 月30
    日）、94年7 月14日起均至清償日止按年息5%計算之利息，
    ，即無不合，應予准許。逾此部分之請求為無理由，應予駁
    回。
六、本件事證已臻明確，兩造其餘主張陳述及攻擊防禦方法，及
    提出未援用之證據，經斟酌後認對判決之結果不生影響，爰
    不逐一詳予論駁，附此敘明。
七、兩造陳明願供擔保，請准宣告假執行及免為假執行。關於原
    告勝訴部分，經核均無不合，爰分別酌定相當之擔保金額准
    許之。至原告敗訴部分，其假執行之聲請即失所附麗，應併
    駁回之。
八、據上論結，本件原告之訴為一部有理由、一部無理由，依民
    事訴訟法第79條、第390 條第2 項、第392 條第2 項，判決
    如主文。
中    華    民    國    95    年    6     月    23    日
                  家事法庭  法  官  李昆霖
以上正本證明與原本無異。
如對本判決上訴，應於判決送達後20日內向本院提出上訴狀。
中    華    民    國    95    年    6     月    23    日
                            書記官  李佳穎


司法院資訊處製作；財團法人民間司法改革基金會備份。
